【裁判字號】    85,台上,3501
【裁判日期】    850718
【裁判案由】    業務侵占
【裁判全文】
最高法院刑事判決                              八十五年度台上字第三五○一號
    上 訴 人  台灣高等法院檢察署檢察官
    被    告  甲○○
右上訴人因被告業務侵占案件，不服台灣高等法院中華民國八十四年十一月十日第二
審判決（八十四年度上易字第四二二二號，起訴案號：台灣台北地方法院檢察署八十
三年度偵字第一六七六七號），提起上訴，本院判決如左：
    主  文
原判決撤銷，發回台灣高等法院。
    理  由
本件原判決認定被告甲○○之舅父林茂榮常在信宏證券公司（下稱信宏公司）幫客戶
操作股票買賣，以操作獲利，抽取一定比例佣金為業，為從事業務之人。而被告與闕
阿琬係乾姐弟之誼。被告於民國八十二年十一月初，向闕阿琬稱，伊舅林茂榮為股市
主力之一，隨之買賣股票必獲豐利，並遊說之購買大西洋股票。闕阿琬乃於同年月四
日，委託被告經林茂榮以每股單價新台幣（下同）六十元購進大西洋股票六萬二千股
，約定由被告於信宏公司帳戶買進，交割後再將股票轉入闕阿琬亦設於信宏公司之帳
戶。闕阿琬先後將股款共三百七十二萬元，以一部現金交付外，大部分電匯至被告設
於台灣中小企業銀行忠孝分行帳戶。又於同年月二十三日，被告亦向闕阿琬之姐闕仲
君為同一之告稱，闕仲君乃委託被告經林茂榮以每股六十二元購進大西洋股票四萬股
，於是日將股款及手續費二百四十八萬三千五百三十四元現金，持至台北市○○○路
○段之信宏公司交予甲○○。嗣因林茂榮為之超買股票，闕仲君乃於同年月二十九日
，再交付被告五十萬元，以補超買費用，亦約定待交割後轉入闕仲君帳戶。詎被告與
林茂榮於受託買進大西洋股票後，共同基於犯意之聯絡，意圖為自己不法之所有，於
同年月之三十日，將闕氏姐妹託購之大西洋股票，每股六十五元賣出，得款六百八十
萬八千九百五十元，侵占入己朋分。經闕氏姐妹一再追討，交還一部款項外，尚未交
還闕阿琬三百二十三萬一千三百九十二元，闕仲君一百九十三萬八千九百五十元等情
。因而撤銷第一審判決，改判論處被告共同意圖為自己不法之所有，而侵占對於業務
上所持有之物罪刑，固非無見。
惟查：(一)、科刑判決書記載之犯罪事實，為論罪科刑適用法律之基礎，故凡於適用法
令有關之事項，必須詳加認定明確記載，然後於理由內明認定犯罪事實所憑之證據
及其認定之理由，使事實與理由互相一致，方為合法。原判決事實欄記載被害人闕仲
君交付二百四十八萬三千五百三十四元予被告，委託被告經林茂榮以每股六十二元購
進大西洋公司股票四萬股，惟因林茂榮超買，闕仲君又交付被告五十萬元，以補超買
之費用。惟所謂超買，究竟係超買若干股，原判決未詳加認定，明確記載於事實欄內
，已有未合。又原判決認定被告與林茂榮以每股六十五元賣出被害人闕阿琬、闕仲君
之股票，得款六百八十萬八千九百五十元，侵占入己朋分。惟究竟出售若干股，所謂
售得款項為六百八十萬八千九百五十元云云，如何計算﹖原判決未為確切詳實之記載
，理由內亦未為必要之論證說明，亦有可議。(二)、依被害人闕阿琬、闕仲君之指訴，
雙方係約定由林茂榮之帳號買進股票，再將股票交予被害人，惟林茂榮買進後卻始終
未交付股票，如所述無訛，則被告及林茂榮究竟係侵占股票抑侵占售股票所得之款項
，非無研求餘地，原審未詳加究明細心勾稽，遽行判決，亦欠允洽。(三)、有罪之判決
書，須將法院依職權認定之犯罪事實，翔記於事實欄，然後於理由內逐一說明其憑以
認定之證據，使事實與理由兩相一致，始稱適法，倘若事實記載與理由說明或卷內證
據資料不相符合，即屬判決理由矛盾，按諸刑事訴訟法第三百七十九條第十四款後段
規定，為判決違背法令，足以構成撤銷之原因。原判決於理由內說明依清償債務協議
書認定被告尚欠闕阿琬三百二十二萬一千三百九十二元，惟事實欄卻記載該金額為三
百二十三萬一千三百九十二元，所載金額歧異，有證據上之理由矛盾之違誤。(四)、依
原判決認定之事實，林茂榮固係從事業務之人，惟被告則無此身分，何以亦應共負業
務侵占罪責，原判決未說明其理由，亦有理由欠備之疏誤。上訴意旨指摘原判決違背
法令，尚非全無理由，應認有發回更審之原因。末查本件雖係刑事訴訟法第三百七十
六條第三款所列之案件，惟於修正刑事訴訟法施行前，原得上訴於第三審法院，且已
繫屬於法院，依刑事訴訟法施行法第五條第一項規定，仍應依施行前之法定程序終結
之，附此明。
據上論結，應依刑事訴訟法第三百九十七條、第四百零一條，判決如主文。
中      華      民      國    八十五    年      七      月     十八     日
                              最高法院刑事第六庭
                                  審判長法官  董  明  霈
                                        法官  丁  錦  清
                                        法官  楊  商  江
                                        法官  賴  忠  星
                                        法官  林  茂  雄
      右正本證明與原本無異
                                              書  記  官
中      華      民      國    八十五    年      七      月    二十七    日


司法院資訊處製作；財團法人民間司法改革基金會備份。
